臺灣高雄地方法院民事判決　　　　　　　　　　　　九十三年度訴字第二一八五號
　　原　　　告　丙○○
　　訴訟代理人　甲○○
　　被　　　告　貴族大廈管理委員會
　　法定代理人　丁○○
　　訴訟代理人　乙○○
當事人間撤銷區分所有權人會議之決議事件，本院民國九十四年一月十三日言詞辯論
終結，判決如下：
    主    文
確認被告於民國九十三年六月十九日所召開九十三年度第一次區分所有權人會議中所
為「貴族大廈頂樓廣告塔及頂樓北面牆壁廣告牆之出租，同意續約」之決議，無效。
訴訟費用由被告負擔。
    事實及理由
一、按「訴狀送達後，原告不得將原訴變更或追加他訴。但有下列各款情形之一者，
    不在此限：一、被告同意者。‧‧‧七、不甚礙被告之防禦及訴訟之終結者。」
    民事訴訟法第二百五十五條第一項第一款及第七款定有明文。經查，原告原起訴
    請求「撤銷」被告於民國九十三年六月十九日所召開九十三年度第一次區分所有
    權人會議中所為「貴族大廈頂樓廣告塔及頂樓北面牆壁廣告牆之出租，同意續約
    」之決議；嗣於本院言詞辯論期日，將原訴變更為訴請「確認」上開決議無效。
    經核原告上開訴之變更，被告業已當庭表示同意（本院九十四年一月十三日言詞
    辯論筆錄參照），且亦不甚礙被告之防禦及訴訟之終結，應予准許，先予敘明。
二、原告起訴主張：原告為設於高雄市前金區○○○路三一二號貴族大廈之區分所有
    權人之一，貴族大廈管理委員會即被告原訂於九十三年六月十九日下午三時於該
    大樓三一二號二樓召開區分所有權人會議，討論該大廈之頂樓廣告塔及頂樓北面
    牆壁廣告牆是否續予出租等重大公共議題。惟該次會議被告並未於公寓大廈管理
    條例第三十條所定之開會前十日先行通知原告；且原告為該大廈之頂樓住戶，該
    大廈之頂樓廣告塔及頂樓北面牆壁廣告牆是否續予出租，依法亦應經原告同意始
    可，詎被告竟未於開會前十日先行通知原告，且原告亦無出席會議陳述意見之情
    形下，率爾於會中通過「貴族大廈頂樓廣告塔及頂樓北面牆壁廣告牆之出租，同
    意續約」之決議，則該次會議之召開程序及決議內容均明顯有違法之重大瑕疵，
    並損及原告之權利，原告爰類推適用民法第五十六條之規定，訴請確認上開區分
    所有權人會議之決議無效，並聲明如主文第一項所示。
三、被告則以：被告訂於九十三年六月十九日下午三時召開之區分所有權人會議，雖
    未個別通知各住戶，但被告有於會議十五日以前即在一樓電梯口公告週知，被告
    並於九十三年六月十日以掛號信函通知原告開會事宜，原告並有收悉，故會議召
    開之程序並未違法。且因貴族大廈之頂樓廣告塔及頂樓北面牆壁廣告牆是否續予
    出租，關係各住戶重大利益之公共議題，雖然原告為貴族大廈之頂樓住戶，但原
    告不來開會，係其自願放棄權利，故貴族大廈於九十三年六月十九日所召開九十
    三年度第一次區分所有權人會議中所為頂樓廣告塔及頂樓北面牆壁廣告牆續予出
    租之決議內容，亦無不法可言，爰求為駁回原告之訴等語。
四、兩造不爭執之事實：
（一）原告為設於高雄市前金區○○○路三一二號貴族大廈之區分所有權人，且為頂
      樓之住戶。
（二）貴族大廈管理委員會於九十三年六月十九日下午三時召開區分所有權人會議，
      討論該大廈之頂樓廣告塔及頂樓北面牆壁廣告牆是否續予出租之議題。該次會
      議原告並未出席陳述意見，且亦未經頂樓住戶即原告之同意下，被告於會議中
      通過「貴族大廈頂樓廣告塔及頂樓北面牆壁廣告牆之出租，同意續約」之決議
      。
五、兩造爭執之事項：
（一）被告所召開之區分所有權人會議，可否在原告並未出席會議陳述意見，且未同
      意下，即於會議中通過「貴族大廈頂樓廣告塔及頂樓北面牆壁廣告牆之出租，
      同意續約」之決議？該決議內容有無違反法令？
（二）被告於九十三年六月十九日下午三時召開之區分所有權人會議，究有無於公寓
      大廈管理條例第三十條第一項前段所定之開會前十日以書面先行通知原告？而
      得由原告訴請撤銷？
六、本院判斷之意見：
（一）按「總會之召集程序或決議方法，違反法令或章程時，社員得於決議後三個月
      內請求法院撤銷其決議，但出席社員，對召集程序或決議方法，未當場表示異
      議者，不在此限。總會決議之內容違反法令或章程者，無效。」民法第五十六
      條第一項、第二項分別定有明文。而公寓大廈管理條例對於區分所有權人會議
      之召集程序、決議方法或其決議之內容違法時，究應如何處理，並無明文規定
      ，惟依區分所有權人團體係由區分所有權人集合而成之社員團體以觀，其性質
      猶如民法中之社團總會；又區分所有權人團體固非社團，無獨立之法人格，然
      依公寓大廈管理條例第三十六條、第三十八條第一項之規定，管理委員會之職
      務之一即在執行區分所有權人會議決議之事項，且具有當事人能力。是故，為
      給予救濟途徑、便利紛爭之解決，應認區分所有權人會議如有召集程序、決議
      方法上之瑕疵；或其決議之內容違法時，各區分所有權人得類推適用民法第五
      十六條之規定，以管理委員會為被告，或提起撤銷區分所有權人會議決議之訴
      ；或逕行訴請確認區分所有權人會議之決議無效之訴。從而，原告以貴族大樓
      管理委員會為被告提起本件確認決議無效之訴，於法尚無不合，先予敘明。
（二）按「區分所有權人會議之決議，未經依下列各款事項辦理者，不生效力：‧‧
      ‧二、公寓大廈外牆面、樓頂平臺，設置廣告物、無線電台基地台等類似強波
      發射設備或其他類似之行為，設置於屋頂者，應經頂層區分所有權人同意；設
      置其他樓層者，應經該樓層區分所有權人同意。該層住戶，並得參加區分所有
      權人會議陳述意見。」公寓大廈管理條例第三十三條第二款定有明文。而上開
      公寓大廈管理條例第三十三條第二款之規定，係公寓大廈管理條例於九十二年
      十二月三十一日修正公布時所新增，其目的在於公寓大廈如欲在外牆面、樓頂
      平臺設置廣告物、無線電台基地台等類似強波發射設備或其他類似之行為時，
      應經該頂層或設置樓層之區分所有權人同意，以保護各該利害關係樓層之區分
      所有權人，避免其他樓層事不關己之區分所有權人以多數決之方式強行通過在
      公寓大廈之外牆面、樓頂平臺設置廣告物、無線電台基地台等類似強波發射設
      備，以侵害該頂層或設置樓層之區分所有權人之權益。故核上開規定之性質，
      應屬強行法規。又「管理委員會會議決議之內容不得違反本條例、規約或區分
      所有權人會議決議。」公寓大廈管理條例第三十七條亦定有明文。從而，公寓
      大廈之管理委員會所決議之內容，自不得違反公寓大廈管理條例第三十三條第
      二款之規定，乃屬當然。
（三）經查，被告貴族大廈管理委員會已自認該管理委員會於九十三年六月十九日下
      午三時召開區分所有權人會議，討論該大廈之頂樓廣告塔及頂樓北面牆壁廣告
      牆是否續予出租之議題時，原告並未出席陳述意見，且被告亦未經頂樓住戶即
      原告之同意下，即於會議中通過「貴族大廈頂樓廣告塔及頂樓北面牆壁廣告牆
      之出租，同意續約」之決議。則揆諸上開規定及說明，被告決議之內容顯有違
      公寓大廈管理條例第三十三條第二款之規定。雖被告辯稱：原告不來參加會議
      ，係屬自願放棄權利，且貴族大廈之頂樓廣告塔及頂樓北面牆壁廣告牆是否續
      予出租，關係各住戶重大利益之公共議題，故雖原告不參加，被告仍可為此決
      議云云。惟查，公寓大廈管理條例第三十三條第二款之規定，既屬強行法規；
      且公寓大廈管理條例第三十七條復規定：「管理委員會會議決議之內容不得違
      反本條例、規約或區分所有權人會議決議。」，如前所述。從而，姑不論原告
      未參加該次區分所有權人會議係因被告未及通知或原告自願放棄參加，被告既
      欲以其貴族大廈頂樓廣告塔及頂樓北面牆壁廣告牆續予出租，即應得頂樓住戶
      即原告之同意。故原告主張被告於未得原告之同意下，作出貴族大廈頂樓廣告
      塔及頂樓北面牆壁廣告牆續予出租之決議，即屬違背法令之行為，洵屬有理由
      。
七、按「確認法律關係之訴，非原告有即受確認判決之法律上利益者，不得提起之；
    確認證書真偽或為法律關係基礎事實存否之訴，亦同。前項確認法律關係基礎事
    實存否之訴，以原告不能提起他訴訟者為限。前項情形，如得利用同一訴訟程序
    提起他訴訟者，審判長應闡明之；原告因而為訴之變更或追加時，不受第二百五
    十五條第一項前段規定之限制。」民事訴訟法第二百四十七條定有明文。且「確
    認之訴非原告有即受確認判決之法律上利益者，不得提起。所謂即受確認判決之
    法律上利益，係指法律關係之存否不明確，原告主觀上認其在法律上之地位有不
    安之狀態存在，且此種不安之狀態，能以確認判決將之除去者而言，若縱經法院
    判決確認，亦不能除去其不安之狀態者，即難認有受確認判決之法律上利益。」
    最高法院五十二年台上字第一二四○號判例亦足資參照。經查，被告所為之上開
    決議，既已影響原告身為公寓大廈區分所有權人之權益，且原告因該決議之法律
    關係之存否不明確，致原告在法律上之地位有不安之狀態存在，且此種不安之狀
    態，原告既能以本件確認判決將之除去，則原告於本件自有既受確認判決之法律
    利益存在，而得提起本件確認之訴。又「總會決議之內容違反法令或章程者，無
    效。」民法第五十六條第二項定有明文。從而，原告以被告之上開決議係違反法
    令為由而類推適用民法第五十六條第二項之規定，並訴請確認被告於九十三年六
    月十九日所召開九十三年度第一次區分所有權人會議中所為「貴族大廈頂樓廣告
    塔及頂樓北面牆壁廣告牆之出租，同意續約」之決議無效，洵屬正當，應予准許
    。
八、又本件事證已臻明確，被告所為之上開決議既因違反法令而得由原告訴請確認無
    效，則本件之爭點（二），即被告於九十三年六月十九日下午三時召開之區分所
    有權人會議，究有無於公寓大廈管理條例第三十條第一項前段所定之開會前十日
    以書面先行通知原告？而得由原告訴請撤銷？本院即無再於論斷之必要，併此敘
    明。
據上論結，原告之訴為有理由，依民事訴訟法第七十八條，判決如主文。
中　　　華　　　民　　　國　　九十四　　年　　　一　　　月　　三十一　　日
                             臺灣高雄地方法院民事第二庭
                                         法      官 楊富強
正本係照原本作成。
如不服本判決，應於送達後廿日內，向本院提出上訴狀並表明上訴理由，如於本判決
宣示後送達前提起上訴者，應於判決送達後十日內補提上訴理由書（須附繕本）。
中　　　華　　　民　　　國　　九十四　　年　　　一　　　月　　三十一　　日
                                         法院書記官 楊明月
